【裁判字號】    95,易,109
【裁判日期】    950406
【裁判案由】    恐嚇取財
【裁判全文】
臺灣臺北地方法院刑事判決      九十五年度易字第一○九號
公  訴  人  臺灣臺北地方法院檢察署檢察官
被      告  己○○
            乙○○
上二人共同
指定辯護人  甲○公設辯護人曾德榮
上列被告等因恐嚇取財案件，經檢察官提起公訴（九十四年度偵
字第一○八七○號），甲○判決如下：
    主  文
己○○共同意圖為自己不法之所有，以恐嚇使人將本人之物交付
，累犯，處有期徒刑拾月。
乙○○共同意圖為自己不法之所有，以恐嚇使人將本人之物交付
，累犯，處有期徒刑捌月。
    事  實
一、己○○前因恐嚇案件，經臺灣高等法院以八十九年度上易字
    第四六六一號刑事判決判處有期徒刑二月確定，並於民國九
    十年九月十二日發監執行，而於九十年十一月十一日執行完
    畢；乙○○前因偽造文書等案件，經臺灣士林地方法院以九
    十一年度訴字第五二五號刑事判決判處有期徒刑十月確定，
    並於九十二年九月八日發監執行，而於九十三年六月三十日
    縮刑期滿執行完畢。詎己○○、乙○○及丙○○（甲○另行
    審結）三人，於九十四年六月十九日上午一時二十分許，在
    臺北市○○區○○街二一一號（即龍山寺）前，見戊○○、
    丁○○二人在該處交談，因認有機可趁，竟共同意圖為自己
    不法之所有，而基於恐嚇取財及傷害之犯意聯絡，藉不滿戊○○、丁○○二人在龍山寺前爭吵為由，己○○、乙○○、
    丙○○即共同徒手毆打戊○○，致戊○○因而受有鼻樑腫脹
    二乘以一公分、右臉頰紅腫二乘以二公分之傷害，並推由己○○對戊○○恫嚇稱：「要把其抓去埋掉」等語，要求戊○○交出身上之金錢，致戊○○因該現實惡害之通知而心生畏
    懼，乃將其所有之新臺幣（下同）三千元現金交予己○○收
    受，己○○得手後旋即轉交丙○○保管，嗣因己○○、乙○○、丙○○發現丁○○偕同路人折返，隨即各自逃離，戊○○見狀出手持板凳攻擊丙○○阻止其逃離現場，並報警循線
    查獲，始悉上情。
二、案經戊○○訴由臺北市政府警察局萬華分局報告臺灣臺北地
    方法院檢察署檢察官偵查起訴。
    理  由
甲、程序部分
（一）按九十二年九月一日施行之刑事訴訟法，已酌採英美法系
      之傳聞法則，於第一百五十九條第一項明定被告以外之人
      ，於審判外之言詞或書面陳述，除法律有規定者外，不得
      作為證據，用以保障被告之反對詰問權。而本法所規定傳
      聞法則之例外，其中就被告以外之人於偵查中向檢察官所
      為之陳述，因檢察官代表國家偵查犯罪時，原則上當能遵
      守法定程序，且被告以外之人如有具結能力，仍應依法具
      結，以擔保其係據實陳述，故於第一百五十九條之一第二
      項明定「除顯有不可信之情況者外」，得為證據；又被告
      以外之人於檢察事務官、司法警察官或司法警察調查中所
      為之陳述，基於實體發現真實之訴訟目的，依第一百五十
      九條之二規定，如與審判中之陳述不符時，經比較結果，
      其先前之陳述，相對「具有較可信之特別情況」，且為證
      明犯罪事實存否所「必要」者，或於審判中有第一百五十
      九條之三所列死亡等原因而無法或拒絕陳述之各款情形之
      一，經證明其調查中所為陳述絕對「具有可信之特別情況
      」，且為證明犯罪事實之存否所「必要」者，亦例外地賦
      與證據能力。是所謂「顯有不可信性」、「相對特別可信
      性」與「絕對特別可信性」，係指陳述是否出於供述者之
      真意、有無違法取供情事之信用性而言，故應就偵查或調
      查筆錄製作之原因、過程及其功能等加以觀察其信用性，
      據以判斷該傳聞證據是否有顯不可信或有特別可信之情況
      而例外具有證據能力（最高法院九十四年度台上字第六二
      九號判決要旨參照）。查證人戊○○、丁○○於偵查中具
      結後始行作證，足以擔保其等陳述應無編織誣陷被告之疑
      ，有其等之結文附卷可稽（見偵卷第一０四、一一六頁）
      ，甲○審酌其等陳述時之外在環境及情況，並參酌前揭最
      高法院判決意旨，認其等在檢察官面前之陳述，應有證據
      能力。
（二）次按，最高法院九十三年度台上字第三五三三號判決要旨
      ：刑事訴訟法第一百五十九條第一項雖規定，被告以外之
      人於審判外之言詞或書面陳述，除法律有規定外，不得作
      為證據。惟同法第一百五十九條之五第二項已規定，當事
      人、代理人或辯護人於法院調查證據時，知有第一百五十
      九條第一項不得為證據之情形，而未於言詞辯論終結前聲
      明異議者，視為有前項之同意（指同條第一項之同意作為
      證據）。此乃第一百五十九條第一項所容許，得作為證據
      之例外規定之一。查被告己○○、乙○○、檢察官及公設
      辯護人於言詞辯論終結前，均未就證人戊○○、丁○○之
      警詢筆錄主張有刑事訴訟法第一百五十九條第一項不得為
      證據之情形，是參照上開最高法院判決要旨及法律規定，
      本案上開經調查之證據均有證據能力，合先敘明。
乙、實體部分
一、訊據被告己○○、乙○○二人雖坦承曾於前揭時地，與同案
    被告丙○○共同徒手毆打告訴人戊○○，致告訴人因而受有
    傷害，且當場由告訴人處取得三千元現金之事實，惟均矢口
    否認有何恐嚇取財之犯行，被告己○○辯稱：告訴人主動從
    身上掏出三千元要請伊及丙○○、乙○○喝酒，伊等始接受
    那三千元，當時伊係問告訴人：「為何在女人面前發誓，男
    子漢那麼沒有志氣，不如自己跳到洞裡面，死一死算了」，
    伊並未陳述要把告訴人埋掉之恐嚇言詞，是告訴人主動要請
    喝酒才拿出三千元云云；被告乙○○則另辯稱：當初因告訴
    人向伊等稱：「看什麼」語氣不佳，伊等始會動手毆打告訴
    人，且伊等曾告知在場之證人丁○○離開現場，確係告訴人
    主動拿出三千元要請喝酒，伊與被告己○○均無向告訴人恫
    稱「把錢拿出來，否則將其埋掉」云云。經查：
（一）被告己○○、乙○○及同案被告丙○○共同徒手毆打告訴
      人，致告訴人因而受有鼻樑腫脹二乘以一公分、右臉頰紅
      腫二乘以二公分傷害之事實，業據被告己○○、乙○○及
      同案被告丙○○坦承在卷（見偵卷第十三、七十、七一、
      八九、九十、一０六至一０八頁、甲○卷第六八頁背面、
      六九、七十頁），核與證人即告訴人戊○○指訴之被害情
      節一致（見偵卷第二三、二四頁、甲○卷第五二頁），且
      與證人丁○○證述目擊告訴人遭受毆打之經過相符（見偵
      卷第二八、二九、一０二頁、甲○卷第六五頁），而告訴
      人確因遭受被告等毆打而致受有鼻樑腫脹二乘以一公分、
      右臉頰紅腫二乘以二公分之傷害，亦有臺北市立聯合醫院
      和平院區診字第九四二○六二一號診斷證明書在卷可稽（
      見偵卷第四七頁），足認被告己○○、乙○○就傷害犯行
      之上開任意性自白確與事實相符，故被告己○○、乙○○
      共同傷害犯行，首堪認定。
（二）次查，被告己○○、乙○○之恐嚇取財犯行，業據證人即
      告訴人戊○○於警詢中證述：九十四年六月十九日凌晨被
      告己○○、乙○○、丙○○在龍山寺前將伊圍住，直接毆
      打，並問伊身上有無金錢，否則要將伊埋掉（見偵卷第二
      三頁）、並於偵查中具結證稱：三個人對其拳打腳踢，姓
      謝的說要將伊埋掉，並問伊身上有多少錢拿出來（見偵卷
      第一○二頁）、復於甲○審理時到庭證述：九十四年六月
      十九日凌晨一時二十分許，伊與證人丁○○在龍山寺門口
      有小爭執，被告三人遂前來一起出手打人，當時旁邊剛好
      有在挖水溝的工地，被告己○○即說要將伊抓去埋掉，問
      伊有多少錢，伊把皮包內的全部現金三千元拿給被告己○○‧‧‧伊不曾主動說過請被告等人喝酒，伊根本不認識
      被告等人，怎麼可能請被告等人喝酒等語綦詳（見甲○卷
      第五二頁、五四頁背面），核與證人丁○○於警詢中證述
      ：九十四年六月十九日凌晨一時許，在龍山寺前被告己○○等三人將告訴人推靠在牆壁毆打，被告己○○並稱要將
      告訴人埋掉，且要告訴人將口袋內的錢拿出來（見偵卷第
      二八頁）、偵查中具結證稱：被告己○○先過來，後來另
      二名被告也跟過來，叫告訴人把身上的錢拿出來，並說要
      將告訴人埋掉（見偵卷第一一四、一一五頁）、並於甲○
      審理時證述：伊與告訴人在龍山寺門口講話，被告己○○
      跑過來我們前面，另外還有兩個人與被告己○○一起過來
      ，把告訴人壓在牆角角落，被告己○○等三人要告訴人把
      錢拿出來，還說要把告訴人埋掉‧‧‧伊確定恐嚇的人就
      是被告己○○，另兩名男子是聽被告己○○指揮‧‧‧伊
      聽到被告己○○說錢不拿出來要把告訴人埋掉等語一致（
      見甲○卷第六十四頁背面、六五、六六頁），復審酌被告
      己○○、乙○○及同案被告丙○○與告訴人素不相識，衡
      諸常情告訴人應無主動交付金錢予陌生人以供招待飲酒之
      理，再參酌被告等人於案發當時，係藉詞不滿告訴人與友
      人丁○○在龍山寺門前談話，即無故共同徒手毆打告訴人
      而致受傷，故告訴人顯係因被告己○○所陳述「要把其抓
      去埋掉」之現實不法惡害通知，因而心生畏懼乃交付三千
      元現金等情，同堪認定，此外，並有編號CR八三九九二五
      XJ 、JQ六一一六○七YB、BK一三七五一○VF一千元鈔票
      之扣押物品目錄表、贓物認領保管單及現場照片二張等附
      卷可資佐證（見偵卷第三六、三九頁、一一一頁），足認
      被告等辯稱：並無不法所有之恐嚇取財犯意，係告訴人主
      動交付三千元要請喝酒云云，要屬卸責之詞，委無可取。
（三）再查，被告己○○、乙○○雖於甲○審理時另辯稱：告訴
      人之三千元現金係同案被告丙○○取去，與被告己○○無
      涉云云（見甲○卷第六七頁背面、六九頁），惟查該三千
      元現金之交付經過，業據證人戊○○證稱：被告己○○拿
      走金錢（即三千元）後說要交給大哥處理所以將金錢交給
      丙○○‧‧‧被告己○○把現金三千元接過去等語詳實（
      見偵卷第二三、二四頁、甲○卷第五三頁），核與同案被
      告丙○○供述：伊有聽見被告己○○叫戊○○把口袋內的
      錢拿出來‧‧‧‧他（即戊○○）自己拿出來交給被告己○○，伊身上的三千元確實是被告己○○拿給伊的等情相
      符（見偵卷第二十、七十、一０七頁），復參酌就該款項
      之交付經過，被告乙○○於偵查中亦供稱：告訴人拿錢給
      被告己○○，被告己○○再拿給被告丙○○等語無訛（見
      偵卷第一０八頁），故被告己○○、乙○○於甲○改稱三
      千元係同案被告丙○○取去云云，尚與事實有間，要難信
      實。
（四）綜上所述，被告己○○、乙○○就傷害犯行之自白，確與
      事實相符，而堪採信，其等就恐嚇取財犯行之辯解，均係
      事後卸責之詞，不足採信，從而本件事證已臻明確，被告
      二人傷害及恐嚇取財犯行均堪認定，均應依法論科。至被
      告己○○、乙○○雖請求傳訊龍山寺保全人員，而公設辯
      護人亦請求調取龍山寺門口監視錄影帶，然甲○審酌被告
      等業就傷害犯行自白不諱，而被告等恐嚇取財犯行亦據證
      人戊○○、丁○○到庭證述詳實，且被告乙○○亦自承：
      龍山寺保全人員是站在鐵門後面，因為當時龍山寺鐵門已
      經關起來了，保全是後來走過來，從鐵門後面問發生何事
      （見甲○卷六九頁背面），足認該保全人員並未親眼目睹
      案發經過，均核無傳喚或調取必要，附予敘明。
二、論罪科刑部分：
（一）按恐嚇取財與強盜罪，同以意圖為自己或第三人不法所有
      為主觀違法要件，其所異者，在實施之手段不同：恐嚇取
      財罪，係以將來之惡害通知被害人使其生畏怖心，或以現
      時之危害通知被害人，縱使施以強暴或脅迫，苟此等強制
      行為，並未至使被害人達不能抗拒之程度，亦即其意思自
      由尚未達喪失者，即屬相當；強盜罪則以目前危害或施用
      強暴、脅迫等不正方法至使被害人不能抗拒，亦即其意思
      自由已喪失之程度者，始足當之；又強盜罪之所謂「不能
      抗拒」，係指行為人所為之強暴、脅迫等不法行為，就當
      時之具體事實，予以客觀之判斷，足使被害人身體上或精
      神上達於不能或顯難抗拒之程度而言，即應以通常人之心
      理狀態為準。如行為人所實施之不法手段足以抑制通常人
      之抗拒，使之喪失自由意思，即與不能抗拒之意義相當（
      最高法院八十年度第四次刑事庭會議決議參照）。
（二）公訴檢察官雖以告訴人體態較被告己○○、乙○○瘦弱，
      及被告結夥三人，告訴人客觀上無法抵抗，已達不能抗拒
      之程度等情，當庭更正起訴法條為刑法第三百三十條第一
      項之結夥加重強盜罪，惟查被告己○○、乙○○與同案被
      告丙○○係共同徒手毆打告訴人，業如前述，又告訴人遭
      被告等毆打後所受之傷勢為鼻樑腫脹二乘以一公分、右臉
      頰紅腫二乘以二公分之傷害，亦有臺北市立聯合醫院和平
      院區診字第九四二○六二一號診斷證明書在卷足憑（見偵
      卷第四七頁），則由告訴人所受傷勢並非嚴重，可證被告
      等毆打之力道尚非甚為猛烈。另審酌被告等於毆打告訴人
      時，尚主動要求告訴人之友人即證人丁○○離開現場，而
      丁○○於離開現場後隨即向路人請求援助並返回現場，亦
      據證人丁○○結證在卷（見偵卷第一一四頁、甲○卷第六
      五頁），復佐以告訴人並曾持板凳還擊揮打被告丙○○等
      情以觀，足認被告己○○、乙○○及同案被告丙○○對告
      訴人所為之強暴、脅迫等不法行為，就當時之具體事實客
      觀判斷之，尚不足使告訴人身體上或精神上達於不能或顯
      難抗拒之程度，是被告己○○、乙○○上開犯行與強盜罪
      之成立要件顯不相符，要無論以強盜罪之餘地。
（三）是核被告己○○、乙○○二人所為，均係犯刑法第三百四
      十六條第一項之恐嚇取財罪及同法第二百七十七條第一項
      之普通傷害罪。蒞庭檢察官雖於論告時認被告二人所犯法
      條為刑法第三百三十條第一項之結夥加重強盜罪，然被告
      二人所為不符結夥加重強盜之構成要件，業如前述，而就
      其行為之侵害性及目的以觀，其基本社會事實仍屬相同，
      且起訴書原即認所犯法條為恐嚇取財罪及傷害罪，並經甲○審理時當庭告知變更後之法條，是就被告防禦權亦不生
      不利影響，甲○自應予以審理，爰依法變更起訴法條，併
      予敘明（最高法院八十八年度台非字第三五０號判決要旨
      參照）。被告二人與同案被告丙○○就前開二罪間，有犯
      意聯絡及行為分擔，均為共同正犯。又其所犯之恐嚇取財
      與普通傷害罪間，有方法目的之牽連關係，為牽連犯，應
      從一重之恐嚇取財罪處斷。查被告己○○、乙○○均有如
      犯罪事實欄所載之前案及執行紀錄之事實，有臺灣高等法
      院被告全國前案紀錄表附卷可稽（見甲○卷第六、八、十
      七、十八頁），其等均於受有期徒刑執行完畢後，五年以
      內再犯本件有期徒刑以上之罪，均為累犯，均應依法加重
      其刑。爰審酌被告二人與告訴人素昧平生竟無端徒手加以
      傷害、以恐嚇之方式使告訴人交付現金三千元、告訴人所
      受傷害程度、被告二人之智識程度、對社會秩序所生危害
      及雖均坦承傷害犯行然矢口否認恐嚇取財犯行之態度，被
      告己○○除出手毆打告訴人並出言恐嚇外，更指揮被告乙○○等，犯罪情節較重等一切情狀，分別量處如主文所示
      之刑，以示懲儆。
據上論斷，應依刑事訴訟法第二百九十九條第一項前段、第三百
條，刑法第二十八條、第三百四十六條第一項、第二百七十七條
第一項、第五十五條、第四十七條，罰金罰鍰提高標準條例第一
條前段，判決如主文。
本案經檢察官林宗志到庭執行職務。
中    華    民    國    九十五   年   四   月   六    日
                        刑事第十四庭審判長法  官 吳靜怡
                                          法  官 李家慧
                                          法  官 劉煌基
上正本證明與原本無異。
如不服本判決，應於判決送達後10日內向甲○提出上訴狀（應抄
附繕本）。告訴人或被害人如對於本判決不服者，應具備理由請
求檢察官上訴，其上訴期間之計算係以檢察官收受判決正本之日
期為準。
                                          書記官 林妙穗
中    華    民    國    九十五   年   四   月   六    日
附錄本案所犯法條全文
刑法第三百四十六條第一項
意圖為自己或第三人不法所有，以恐嚇使人將本人或第三人之物
交付者，處六個月以上、五年以下有期徒刑，得併科一千元以下
罰金。
刑法第二百七十七條第一項
傷害人之身體或健康者，處三年以下有期徒刑、拘役或一千元以
下罰金。


司法院資訊處製作；財團法人民間司法改革基金會備份。
